臺灣嘉義地方法院交通事件裁定　　　　100年度交聲字第797號
原處分機關　交通部公路總局嘉義區監理所
異　議　人　史嘉明
上列異議人即受處分人因違反道路交通管理處罰條例事件，對於
交通部公路總局嘉義區監理所民國100年8月30日所為之裁決（嘉
監義裁字第裁76-L00000000號），聲明異議，本院裁定如下：
    主  文
原處分撤銷。
史嘉明汽車駕駛人，駕駛汽車經測試檢定酒精濃度超過規定標準
，吊扣駕駛執照壹年，並應參加道路交通安全講習。
    理  由
一、聲明異議意旨略為：異議人即受處分人史嘉明（下稱異議人
    ）於民國99年7月22日凌晨0時46分，酒後騎乘車牌號碼G95-
    279號重型機車為警查獲，並經原處分機關於100年 8月30日
    以嘉監義裁字第裁76-L00000000號裁決書裁處罰鍰新臺幣（
    下同）4萬5,000元；然同一酒駕事件，業經臺灣嘉義地方法
    院檢察署檢察官為緩起訴處分確定在案，緩起訴處分所定條
    件義務勞務40小時並經履行完成，爰聲明異議，請求法院撤
    銷原處分罰鍰部分等語。
二、按汽車駕駛人飲用酒類後其吐氣所含酒精濃度超過每公升0.
    25毫克以上者，不得駕車，道路交通安全規則第114條第2款
    訂有明文。復按汽車駕駛人駕駛汽車經測試檢定酒精濃度超
    過規定標準者，處新臺幣 1萬5,000元以上6萬元以下罰鍰，
    並當場移置保管該汽車及吊扣其駕駛執照 1年。汽車駕駛人
    ，有駕駛汽車經測試檢定酒精濃度超過規定標準者之情形者
    ，應接受道路交通安全講習。道路交通管理處罰條例第35條
    第1項第1款、第24條第1項第2款亦有明文規定。
三、復按：
  (一)行政罰法第26條規定：「一行為同時觸犯刑事法律及違反行
    政法上義務規定者，依刑事法律處罰之。但其行為應處以其
    他種類行政罰或得沒入之物而未經法院宣告沒收者，亦得裁
    處之。前項行為如經不起訴處分或為無罪、免訴、不受理、
    不付審理之裁判確定者，得依違反行政法上義務規定裁處之
    。」即所謂一事不二罰原則，究其立法目的，無非以一行為
    同時觸犯刑事法律及違反行政法上義務規定時，由於刑罰與
    行政罰同屬不法行為之制裁，而刑罰之懲罰作用較強，依刑
    事法律處罰即足資警惕，實無一事二罰再處行政罰之必要，
    但罰鍰以外之沒入或其他種類行政罰，因兼具維護公共秩序
    之作用，為達行政目的，行政機關仍得併予裁處。
  (二)又檢察官依刑事訴訟法第253條之2第1項第5款規定為緩起訴
    處分，命行為人向指定之政府團體、政府機構、行政法人、
    社區或其他符合公益目的之機構或團體提供義務勞務，行為
    人係履行檢察官為緩起訴處分命令，此等命令名義上雖非刑
    罰，但仍為一種特殊之處遇措施，對行為人之名譽、心理、
    自由亦產生相當制約，並產生未經裁判即生終局處理案件之
    實質效果，性質上已係實質的制裁，應可實質該當行政罰法
    第26條第 1項所指「依刑事法律」之處罰，若行政機關另依
    法行政裁罰，無異一罪二罰。況行政罰法第26條第 2項既未
    明文包含「緩起訴處分」之類型，基於對於人民不利之規定
    ，本不得任意擴張適用之原則，自不宜逕認行政罰法第26條
    第 2項之規定，經緩起訴處分之情形亦有適用，始為允當。
    因此參酌行政罰法第26條立法意旨，違反行政法上義務之行
    為，若同時亦經檢察官另為緩起訴處分，行政機關應不得就
    同一行為，再為與刑罰相類罰鍰處分（臺灣高等法院暨所屬
    法院96年度座談會刑事類提案第36號提案結論參照）。
  (三)再道路交通管理處罰條例第35條第 8項固定有汽車駕駛人經
    裁判確定處以罰金低於該條例第92條所定最低罰鍰基準規定
    者，應依該條例裁決繳納不足最低罰鍰部分之規定，惟檢察
    官以緩起訴命行為人向指定之政府團體、政府機構、行政法
    人、社區或其他符合公益目的之機構或團體提供義務勞務，
    與道路交通管理處罰條例第 35條第8項經裁判確定處以「罰
    金」，性質迥然不同，並無所謂差額可言，自無適用上開規
    定之可能；又服義務勞動雖非繳納金錢，但參酌 98年1月21
    日修正公布之刑法第 41條第2項規定，得易科罰金者，得以
    提供社會勞動6小時折算1日，是服義務勞務並非毫無付出，
    且是否以服義務勞務之方式作為緩起訴處分之負擔，檢察官
    可依情狀考量（臺灣高等法院臺南分院 97年度交抗字第319
    號、98年度交抗字第19號裁定意旨參照）。況檢察官為緩起
    訴處分時，乃係考量行為人之違法動機、狀況以及對公益之
    維護，而決定緩起訴期間應履行之事項，其指定是否低於交
    通違規所應裁罰之最低金額而有失當，係檢察官為緩起訴處
    分時所應審酌之事項，不得以此為行為人應再受行政裁罰之
    依據；若檢察官審酌後認為命行為人履行一定時數之義務勞
    務，即足令行為人知所警惕，無再犯之虞，對於公共利益之
    維護已無礙，亦無再另處以罰鍰之必要（臺灣高等法院臺中
    分院97年度交抗字第380號裁定意旨參照）。
四、經查：異議人於99年7月22日凌晨0時許，飲酒後已不能安全
    駕駛動力交通工具，竟仍騎乘車牌號碼 G95-279號重型機車
    ，行經嘉義市○○○路369號前經警攔查，於同日0時46分測
    得其呼氣酒精濃度達每公升0.60毫克，異議人因前揭公共危
    險案件，經臺灣嘉義地方法院檢察署檢察官以99年度偵字第
    6033號為緩起訴處分，並令異議人於緩起訴處分確定後 6個
    月內向指定之政府團體、政府機構、行政法人、社區或其他
    符合公益目的之機構或團體提供40小時之義務勞務，上揭緩
    起訴處分經臺灣高等法院臺南分院檢察署99年度上職議字第
    3916號處分駁回再議而於99年 8月24日確定，前開條件嗣經
    異議人於99年12月6日履行完畢，而上開緩起訴期間為1年，
    業於100年8月23日期滿，上揭緩起訴處分未經撤銷；又異議
    人因上揭酒駕案件經警舉發，原處分機關於100年8月30日認
    異議人有汽車駕駛人呼氣酒精濃度超過每公升0.55毫克以上
    ，依道路交通管理處罰條例第35條第1項第1款、第24條（漏
    引第1項第2款）規定，以嘉監義裁字第裁76-L00000000號裁
    決書裁處罰鍰4萬5,000元，吊扣駕駛執照（已於100年2月10
    日執行）及應參加道路交通安全講習，異議人於收受上揭裁
    決書後之法定期間內之100 年9月6日向本院提起異議就罰鍰
    部分聲明不服等情，業經本院調閱前開偵查卷宗及相關執行
    卷宗核閱無誤，並有上揭字號裁決書、酒精測定紀錄表、舉
    發違反道路交通管理事件通知單、緩起訴處分書、刑事聲明
    交通異議狀及臺灣高等法院被告前案紀錄表在卷可稽，異議
    人就此亦不爭執，上開事實，足堪認定。
五、綜上所述，本件異議人於前揭時、地酒後騎乘重型機車，同
    時觸犯刑事法律及違反行政法上義務規定，揆諸前揭說明，
    自應先依刑事法律處罰之。而異議人經臺灣嘉義地方法院檢
    察署檢察官以99年度偵字第6033號為緩起訴處分後，已依檢
    察官之命令提供義務勞務完畢，業如前述，即已受到實質之
    制裁。從而，原處分機關以異議人駕駛汽車酒精濃度超過規
    定標準，再對其裁處罰鍰4萬5,000元，即有未洽。故本件異
    議為有理由，應由本院撤銷原處分罰鍰部分之裁罰，並為異
    議人不罰之諭知。至原處分中吊扣駕照、施以道路交通安全
    講習部分，係罰鍰以外對於預防再犯之行政罰，乃為抑止酒
    後駕車之不法行為，並維護道路交通安全，因兼具維護公共
    秩序之作用，為達行政目的，行政機關依行政罰法第26條第
    1 項但書之規定，本得裁處之，是原處分機關此部分之裁決
    ，核無不當。惟本件係單一交通違規行為，罰鍰、吊扣駕駛
    執照及應接受道路交通安全講習之處分無從分割，自應由本
    院將原處分撤銷，並裁定如主文第 2項所示（見臺灣高等法
    院暨所屬法院99年度座談會刑事類提案第37號提案結論）。
六、依道路交通管理處罰條例第87條第2 項、道路交通事件處理
    辦法第19條前段，裁定如主文。
中    華    民    國    100    年    9    月    23    日
                  交通法庭    法  官  胡修辰
上列正本證明與原本無異。
如不服本裁定，應於裁定送達後5日內向本院提出抗告狀（應附
繕本）。
中    華    民    國    100    年    9    月    23    日
                              書記官  林金福